【裁判字號】    97,台上,1733
【裁判日期】    970424
【裁判案由】    違反毒品危害防制條例
【裁判全文】
最高法院刑事判決            九十七年度台上字第一七三三號
上  訴  人  陳庭萱（原名陳素卿）
上列上訴人因違反毒品危害防制條例案件，不服台灣高等法院中
華民國九十六年十二月二十七日第二審更審判決（九十六年度上
更(二)字第二００號，起訴案號：台灣台北地方法院檢察署九十年
度偵字第九九０五號），提起上訴，本院判決如下：
    主  文
上訴駁回。
    理  由
按刑事訴訟法第三百七十七條規定：上訴於第三審法院，非以判
決違背法令為理由不得為之；是提起第三審上訴，應以原判決違
背法令為理由，係屬法定要件；如果上訴理由書狀並未依據卷內
訴訟資料具體指摘原判決不適用何種法則或如何適用不當，或所
指摘原判決違法情事，顯與法律規定得為第三審上訴理由之違法
情形不相適合時，均應認其上訴為違背法律上之程式，予以駁回
。本件原判決撤銷第一審就販賣第二級毒品部分所為之科刑判決
，改判依刑法第五十九條酌減其刑後，從一重論處上訴人陳庭萱
（原名陳素卿）共同販賣第二級毒品（累犯）罪刑（處有期徒刑
四年；第一審判決另論處上訴人連續轉讓第二級毒品罪刑部分，
先後提起第二、三審上訴，經原法院及本院分別駁回確定）。上
訴人之上訴意旨略稱：（一）、原判決係援引卷附通訊監察錄音
譯文作為論處上訴人罪刑之證據，惟該譯文屬派生證據而非原始
證據，祇有以播放該通訊監察錄音帶之方式，始能稱之為合法之
調查。原判決既謂：「雖原審（指第一審）向法務部調查局台北
市調查處函調該通訊監聽錄音帶，經該局函覆稱：『因該錄音帶
受潮不堪使用而予以銷燬』，有該局民國九十一年五月十六日肆
字第09143420730 號函在卷可稽；再經本院（指原審）函詢前揭
監聽處分及所附之通訊（電信）監察作業報告表譯文，係由何機
關及何人在何情形下製作乙節，亦分別經憲兵司令部台北市北區
憲兵隊以九十六年五月十一日憲思字第0960000292號函覆：『說
明一原通訊監察作業監聽處分及報告譯文，係由法務部調查局台
北市調查處機動組及專案人員於該機關執行相關作業、二於台北
市憲兵隊第一機動組因編裝組織裁撤，執勤人員業已於九十四年
四月十一日辦理退伍暨調整職缺，業復不可考。』及法務部調查
局台北市調查處九十六年六月二十日第00000000000 號函覆稱：
『經查來函所附之九十四年四月十四日至同月二十日之通訊監察
作業譯文，非本處專案組人員製作，且相關通訊監察錄音帶因受
潮不堪使用已銷燬，該份譯文應為當時台北市憲兵隊第一機動組
製作，惟該單位已裁撤，且當時負責通訊監察作業人員都係義務
役憲兵，均已退伍，故本單位無法獲悉係何人製作』，因而已無
法依勘驗該監聽錄音帶之方法取得該監聽之實際內容」；則該監
聽錄音已無法依刑事訴訟法第一百六十五條之一之規定為合法之
調查，依同法第一百五十五條第二項規定，上開通訊監察錄音譯
文，自不得作為判斷之依據，應無證據能力，原判決竟仍採為判
決之基礎，自屬違背刑事訴訟法第一百五十五條第二項及第一百
六十五條之一之規定。（二）、最高法院九十四年度台上字第一
二七０號判決意旨：「警察機關對犯罪嫌疑人依法監聽電話所製
作之通訊監察紀錄譯文，為該監聽電話錄音之『派生證據』，若
被告對該通訊監察紀錄譯文有爭執，而就監聽電話錄音帶又無直
接播放勘驗之困難，在未辨明該監察紀錄譯文之真正時，自不能
遽以該通訊監察紀錄譯文採為論罪之基礎」；仍係以直接播放通
訊監察錄音帶為原則，非如原判決所稱：「通訊監察既屬合法之
原始證據，依該證據所派生之監察錄音譯文，如經合法之調查證
據程序得確定為真正時，自非不得以之為認定犯罪事實之依據」
，足見原判決認定系爭通訊監察錄音譯文有證據能力，顯與其援
引之判決意旨牴觸，有理由矛盾之違法。（三）、刑事訴訟法第
一百六十五條之一第二項規定：「錄音、錄影、電磁紀錄或其他
相類之證物可為證據者，審判長應以適當之設備，顯示聲音、影
像、符號或資料，使當事人、代理人、辯護人或輔佐人辨認或告
以要旨」；其目的在使訴訟關係人得以確認錄音帶所顯示內容或
其衍生之證據，是否為真正；若不經由此勘驗程序，如何能確定
公訴人指訴之內容，與監聽錄音之內容相符，則基於直接審理與
毒樹果實理論，自不得跳過監聽錄音帶，而直接以監聽錄音譯文
為書證採作判斷之依據，亦即通訊監察錄音帶內容，祇能依播放
勘驗之方式為調查，否則即無證據能力，從而僅將錄音帶製作成
書面譯文，再以證人之證述予以補正，即認該譯文具證據能力，
將造成證據法則之大漏洞，顯為證據法則所不許。原判決理由說
明：「依被告（即上訴人）與證人劉欣岳之供述，互為對照觀察
，上開通訊監察譯文為真正，且與事實相符，自具有證據能力，
而得為認定犯罪事實之依據」，顯與刑事訴訟法第一百五十五條
第二項、第一百六十五條之一之規定有違，且有適用證據法則不
當之違法。（四）、依卷附通訊監察書所載，經核准通訊監察之
對象，係上訴人所使用之（０二）00000000號電話，而
依卷附九十年四月十四日通訊監察作業報告摘要表重要內容摘要
欄記載：「陳女（即上訴人）於0414至台中玩」、「劉欣岳手機
0000000000」，足認當天上訴人與劉欣岳二人係以手機聯絡，對
上訴人及劉欣岳使用之手機為通訊監察，顯已逾越上揭通訊監察
書的授權範圍，該日所為之通訊監察自非合法，應無證據能力。
（五）、證人劉欣岳就本案之證述，或謂售賣ＭＤＭＡ予「吉米
」之時間係九十年四月十四日、九十年四月中旬某日，或稱係九
十年四月十九日，或稱九十年四月二十一日，顯見其供述之售賣
時間，前後不一；就售賣予「吉米」之物品是否係ＭＤＭＡ乙事
，有稱：「不知情」，或稱是藥丸或搖頭丸，而其售賣予「吉米
」之物品，又未扣案，即令其曾交付物品予「吉米」，亦無從證
明確係ＭＤＭＡ；另就其曾否向「吉米」收取對價之供述，更是
前後不一，國防部高等軍事法院九十一年法仁判字第０六二號判
決，亦採納劉欣岳未向「吉米」收錢之供述，作為判決之基礎。
原審就劉欣岳前後不一之證述，逕採納其中對上訴人最為不利部
分作為判決之基礎，未敘明其取捨之理由，自屬理由不備。（
六）證人劉欣岳於第一審既證稱：「（問：以前有無看過送貨對
象『吉米』﹖）沒有」，足證劉欣岳於送貨之前，並不認識「吉
米」，而上訴人於九十年四月十四日在台中，依上訴人與劉欣岳
九十年四月十四日通訊監聽錄音譯文所示，當日渠二人均未提及
「吉米」，且於該日下午七時以後，即未監聽錄得上訴人與劉欣
岳間之任何通話，自難認定渠等於九十年四月十四日下午七時之
電話對話與售賣ＭＤＭＡ予「吉米」乙事，有任何牽連，原判決
採納該通訊監察錄音譯文記載：「（劉欣岳）喂老婆喔！（上訴
人）他那邊要八個？（劉欣岳）我這邊搖頭丸，要的話，我這邊
拿掉四顆。（上訴人）總共幾個？十二個吧！（劉欣岳）二、四
、六、八、十二個。（上訴人）十二個，拿四顆給他，還有八顆
，那你跟他約在麥當勞那邊就好了。（劉欣岳）對呀！我現在在
等他。（上訴人）他什麼時候要來拿？（劉欣岳）現在。（上訴
人）那好了，拜拜」，作為判決之基礎，又謂劉欣岳係於九十年
四月十四日下午十一時交付ＭＤＭＡ予「吉米」，有理由矛盾之
違法等語。並提出本院九十二年度台上字第三四四七號、九十二
年度台上字第九五五號、九十四年度台上字第一二七０號刑事判
決繕本各乙份、台灣台北地方法院檢察署通訊監察書影本乙份及
國防部高等軍事法院九十一年法仁判字第０六二號刑事判決節本
乙份為證。
惟查：原判決綜合卷內之證據資料及調查證據之結果，認定上訴
人有其事實欄所載之犯行，已於理由內詳敘其調查證據之結果及
取捨證據認定之理由，並列舉理由，說明證人劉欣岳於偵查、原
法院前審、軍事檢察官偵查及軍事審判官審理時、張有成在警詢
、偵查、原法院前審、軍事檢察官偵查、軍事審判官審理時分別
所為之證述，均具有證據能力，復敘明就劉欣岳前後歧異之證述
，所為取捨認定之理由（見原判決正本第八頁第十二行至第二八
行）。另又說明：「（０二）00000000號係被告（即上
訴人，下同）家中電話，業據被告及證人劉欣岳於檢察官偵查時
供證在卷。而上開監察錄音譯文係法務部調查局依據台灣台北地
方法院檢察署檢察官於九十年四月七日核發之北檢茂聲監字第八
三號通訊監察書，對被告所使用（０二）00000000號電
話之通訊內容所為監聽錄音而得，係依法定程序所取得。雖原審
（指第一審，下同）向法務部調查局台北市調查處函調該通訊監
聽錄音帶，經該局函覆稱因該錄音帶受潮不堪使用而予以銷燬，
有該局九十一年五月十六日肆字第09143420730 號函在卷可稽；
再經本院（指原審）函詢前揭監聽處分及所附之通訊（電信）監
察作業報告表譯文，係由何機關及何人在何情形下製作乙節，亦
分別經憲兵司令部台北市北區憲兵隊以九十六年五月十一日憲思
字第0960000292號函覆：『說明一原通訊監察作業監聽處分及報
告譯文，係由法務部調查局台北市調查處機動組及專案人員於該
機關執行相關作業。二於台北市憲兵隊第一機動組因編裝組織裁
撤，執勤人員業已於九十四年四月一日辦理退伍暨調整職缺，業
復不可考』，以及法務部調查局台北市調查處九十六年六月二十
日第00000000000號函覆稱：『經查來函所附之九十四年四月十
四日至同月二十日之通訊監察作業譯文，非本處專案組人員製作
，且相關通訊監察錄音帶因受潮不堪使用已銷燬，該份譯文應為
當時台北市憲兵隊第一機動組製作，惟該單位已裁撤，且當時負
責通訊監察作業人員都係義務役憲兵，均已退伍，故本單位無法
獲悉係何人製作』，因而已無法依勘驗該監聽錄音帶之方法取得
該監聽之實際內容；惟該通訊監察既屬合法之原始證據，依該證
據所派生之監察錄音譯文，如經合法之調查證據程序得確定為真
正時，自非不得以之為認定犯罪事實之依據。經查劉欣岳於偵查
中已供稱：『（【提示九十年四月十四日譯文】當天的情形？）
那天是陳（庭萱）先打電話到我汐止家中，要我立即到他林森北
路的住處，之後我過去，他又打電話到林森北路來，說吉米要買
搖頭丸，後來吉米打行動電話給我，告知需要四顆，之後我才又
打電話給陳素卿（即上訴人），電話裡的內容就是被監聽到的內
容；陳素卿應該是四月初開始賣搖頭丸』；原審九十一年三月二
十一日訊問時，辯護人提示憲兵隊九十年四月十四日通聯紀錄影
印卷第十四頁譯文對證人劉欣岳詢以：『沒有提到吉米這個人，
為何能夠確定是吉米？』，劉欣岳答以：『因為我是聽從被告電
話中的指示得知的』。另原審法官再於九十一年四月二十五日訊
問時，提示前開監聽電話通聯譯文供證人劉欣岳辨認，並訊以：
『是否有與被告做如監聽內容之對話？』、『是否有稱被告老婆
？』，劉欣岳均答稱：『有』；於九十一年五月二十一日審理時
再詢問劉欣岳：『通聯紀錄是否你與被告的談話內容？』，劉欣
岳亦答稱：『是的，鑑定筆錄沒有錯』（其答稱『鑑定筆錄沒有
錯』係針對承審法官訊問：『通聯紀錄是否你與被告的談話內容
？』所答，所謂『鑑定筆錄』應係『監聽紀錄』之誤答或誤繕，
並不影響通聯紀錄所載內容之證據力）。即被告於偵查中亦供承
：那次是吉米打電話給伊，問伊有沒有快樂丸，伊說伊人在台中
，所以請伊朋友劉欣岳拿給他，伊忘了有沒有收他三百元等語，
二者互核均屬相符，益徵上開監聽譯文均係如實記載被告與劉欣
岳間之對話，並非虛構，核屬本於實際監聽所得之內容所紀錄者
，雖已無從實際勘驗監聽錄音帶，或傳喚實際監聽或製作譯文之
人員到庭作證，然依被告與證人劉欣岳之上揭供述，互為對照觀
察，已堪認定上開通訊監察譯文為真正，且與事實相符，自具有
證據能力，而得為認定犯罪事實之依據，被告及其選任辯護人認
應排除該監聽譯文之證據能力等語，並非可取」。從形式上觀察
，原判決並無理由不備、理由矛盾、適用法則不當、採證違背證
據法則或違背刑事訴訟法第一百五十五條第二項及第一百六十五
條之一之規定等違背法令之情形。上訴意旨（一）、（二）、（
三）、（五）均置原判決理由內已詳予說明之事項於不顧，徒憑
己意，仍執卷附之通訊監察錄音譯文並無證據能力、證人劉欣岳
前後供述不一，原判決未敘明取捨認定之理由等語，指摘原判決
適用法則不當、採證違背證據法則或違背刑事訴訟法第一百五十
五條第二項及第一百六十五條之一之規定及理由不備，顯非依據
卷內資料而為主張之合法第三審上訴理由。再者，本院九十四年
度台上字第一二七０號判決意旨：「警察機關對犯罪嫌疑人依法
監聽電話所製作之通訊監察紀錄譯文，為該監聽電話錄音之『派
生證據』，若被告對該通訊監察紀錄譯文有爭執，而就監聽電話
錄音帶又無直接播放勘驗之困難，在未辨明該監察紀錄譯文之真
正時，自不能遽以該通訊監察紀錄譯文採為論罪之基礎」；旨在
說明通訊監察錄音譯文是否真正，在未查證明白之前，不得遽採
為論罪之基礎，此與原判決理由論述：「依被告（即上訴人）與
證人劉欣岳之供述，互為對照觀察，上開通訊監察譯文為真正，
且與事實相符，自具有證據能力，而得為認定犯罪事實之依據」
，並無牴觸。上訴意旨（二）另執此指摘原判決適用證據法則不
當，殊屬誤會。至於卷附九十年四月十四日通訊監察作業報告摘
要表重要內容摘要欄雖記載：「陳女（即上訴人）於0414至台中
玩」、「劉欣岳手機0000000000」，惟證人劉欣岳於偵查中已明
白證稱：「（【提示九十年四月十四日譯文】當天的情形？）那
天是陳（庭萱）先打電話到我汐止家中，要我立即到他林森北路
的住處，之後我過去，他又打電話到林森北路來，說『吉米』要
買搖頭丸，後來『吉米』打行動電話給我，告知需要四顆，之後
我才又打電話給陳素卿，電話裡的內容就是被監聽到的內容」（
見偵查卷第七七頁背面），則系爭通訊監察錄音，其中部分錄得
上訴人自外面撥打家中電話與劉欣岳聯絡或劉欣岳使用上訴人家
中電話與在外面之上訴人通聯之紀錄，均仍係針對上訴人住處（
０二）00000000號電話所為之通訊監察，並未逾越原核
准通訊監察之範圍。上訴意旨（四）執九十年四月十四日之通訊
監察，已逾越通訊監察書之授權範圍，該日所為之通訊監察自非
合法，應無證據能力云云，指摘原判決採證違法，自非依據卷內
資料而為主張之合法第三審上訴理由。再依卷附通訊監察錄音譯
文所載，劉欣岳以上訴人家中電話，於九十年四月十四日下午七
時許，與上訴人聯絡之時，雖有：「（劉欣岳）對呀！我現在在
等他」、「（上訴人）他什麼時候要來拿？（劉欣岳）現在」之
通話紀錄，惟該次通聯，並未提及劉欣岳究係何時交付ＭＤＭＡ
予「吉米」，則原判決採納劉欣岳於國防部北部地方軍事法院桃
園分院檢察署軍事檢察官訊問及第一審審理時先後供稱：「九十
年四月……十九時許，陳女打電話叫我趕快回台北市○○○路三
九九巷二一號十三樓之三之陳女住處……陳女人在台中，打電話
來表示綽號『吉米』之男子要東西，叫我拿東西給他，該物放在
陳女房內化妝台抽屜內，已用藥袋裝好，當日二十三時許，『吉
米』打我手機，叫我至林森北路之麥當勞前，我接完電話後，即
依約前往麥當勞前，約二十三時三十分，『吉米』駕一輛黑色自
小客車前來，我便上車將該物交付予『吉米』」、「九十四年四
月十四日晚上十一時，我單純幫被告把搖頭丸拿給別人」，作為
判決之基礎而認定：「於九十年四月十四日二十三時許，由劉欣
岳送至台北市○○○路『麥當勞』速食店前，而以每顆新台幣（
下同）三百元之價格販賣予『吉米』，並收取一千二百元之不法
利益」，與上引通訊監察錄音譯文之內容，並無不符。上訴意旨
（六）執此指摘原判決理由矛盾，顯不足以辨識原判決已具備違
背法令之形式要件。至於本院九十二年度台上字第三四四七號刑
事判決論敘：「偵查犯罪機關依法定程序監聽之錄音，如已踐行
調查證據程序，固非不可採為認定犯罪事實之基礎。然上開監聽
錄音製作之譯文，如僅為偵查犯罪機關單方面製作，而被告或訴
訟關係人對其真實性復有爭執，法院自應勘驗該監聽之錄音踐行
調查證據之程序，以確認該監聽錄音譯文之真實性以定其取捨，
不得逕採該監聽錄音譯文等為認定被告有罪之基礎」，與本件情
形（即已有證據足以證明系爭通訊監察錄音譯文之真實性）不同
；另九十二年度台上字第九五五號判決闡敘：「刑事訴訟法第一
百條之一有關全程錄音之規定，旨在擔保詢問程序之合法性、正
當性及筆錄所載與其陳述相符，是被告在警詢時之自白，如係出
於自由意思，非依不正方法取供，且其自白之陳述與事實相符，
並無筆錄內所載之被告陳述與錄音或錄影之內容不符者，縱令司
法警察對其詢問時未經全程錄音，致其詢問程序不無瑕疵，參酌
同法第一百五十六條第一項規定『被告之自白，非出於強暴、脅
迫、利誘、詐欺、違法羈押或其他不正之方法，且與事實相符者
，得為證據』，難謂其警詢筆錄無證據能力」，則與本件情形無
關，均難比附援引。綜上所論，本件上訴違背法律上之程式，應
予駁回。又本院為法律審，上訴人提出之台灣台北地方法院檢察
署通訊監察書影本及國防部高等軍事法院九十一年法仁判字第０
六二號刑事判決節本各乙份，均無從斟酌，附為指明。
據上論結，應依刑事訴訟法第三百九十五條前段，判決如主文。
中    華    民    國  九十七  年    四    月  二十四  日
                      最高法院刑事第九庭
                          審判長法官  林  永  茂
                                法官  吳  昆  仁
                                法官  蘇  振  堂
                                法官  蕭  仰  歸
                                法官  何  菁  莪
      本件正本證明與原本無異
                                      書  記  官
中    華    民    國  九十七  年    四    月   三十   日
                                                      V


司法院資訊處製作；財團法人民間司法改革基金會備份。
